臺灣高等法院臺南分院刑事判決
111年度金上訴字第260號
上  訴  人  
即  被  告  余武恒




選任辯護人  洪俊誠律師
            洪翰中律師
上列上訴人因加重詐欺等案件，不服臺灣嘉義地方法院110年度
金訴字第21號中華民國110年12月30日第一審判決（起訴案號：
臺灣嘉義地方檢察署109年度偵字第8912號、110年度少連偵字第
8號），提起上訴，本院判決如下：
    主  文
原判決關於余武恒所處之刑部分撤銷。
余武恒三人以上共同犯詐欺取財罪，累犯，處有期徒刑壹年壹月
。
    事  實
一、余武恒於民國109年7月中旬至7月底間，加入由「三龍」、
    莊朝棟、洪千懿、吳振嘉（後三人涉犯加重詐欺等案件，經
    檢察官以109年度偵字第10574號追加起訴，由原審法院以10
    9年度金訴字第173號案件審理）、少年沈○廷、羅○翔及其他
    真實姓名年籍不詳之成年人所組成，三人以上以實施詐術為
    手段，具有持續性、牟利性及結構性組織之詐欺集團犯罪組
    織，基於參與犯罪組織之犯意，同意擔任該詐欺集團「收水
    」工作，聽從「三龍」指示，收取該集團內車手所提領被害
    人受騙而匯入人頭帳戶之贓款，再將之轉交詐欺集團其他上
    游成員。謀議既定，余武恒意圖為自己或他人不法所有，與
    「三龍」、莊朝棟、洪千懿、吳振嘉及該詐欺集團之其他不
    詳成員基於三人以上共同犯詐欺取財及掩飾、隱匿特定犯罪
    所得之去向、所在之洗錢犯意聯絡，先由該詐欺集團不詳成
    員，於109年8月3日中午12時32分許，以網路通訊軟體Line
    撥打網路電話聯繫劉生世，佯稱為其舅舅，表示有一張支票
    記錯日期，要求劉生世匯款新臺幣（下同）15萬元至盧艾璇
    申設之中華郵政股份有限公司○○郵局帳號0000000-0000000
    號帳戶（以下稱盧艾璇帳戶）內，以免支票跳票云云，劉生
    世因而陷於錯誤，遂於同日下午1時6分許，依指示匯款至盧
    艾璇帳戶內。嗣該集團成員吳振嘉得知盧艾璇帳戶內已有款
    項匯入，遂指示集團內之少年沈○廷、羅○翔2名成員前往嘉
    義縣○○市○○路「統一超商○○門市」，於同日下午1時23分11
    秒至同日下午1時31分35秒許，持盧艾璇帳戶提款卡利用自
    動櫃員機接續提領7筆各2萬元、1筆9千元，合計14萬9千元
    款項後，一同前往嘉義市○區○○路0000號全家便利商店○○店
    前，將款項轉交給吳振嘉指示乘坐莊朝棟駕駛之車牌號碼00
    00-00號自用小客車前來該處之洪千懿，此際余武恒亦接獲
    通知，而於同日下午1時30分許，駕駛車牌號碼000-0000號
    自小客車抵達嘉義市○區○○路0000號台亞加油站旁統一超商○
    ○門市(以下稱○○門市)前，等待莊朝棟、洪千懿前來，待莊
    朝棟於同日下午1時42分許，駕車搭載洪千懿抵達○○門市後
    ，余武恒隨即上前至莊朝棟所駕駛自用小客車旁取款，再依
    指示駕車前往彰化市交流道下某不詳路口加油站附近，將贓
    款全數轉交給「三龍」所指示向其收取之不詳成年男子，以
    此方式迂迴層轉，隱匿該詐欺之犯罪所得之所在、去向。
二、案經劉生世訴由嘉義縣警察局報告臺灣嘉義地方檢察署檢察
    官偵查起訴。
    理  由
一、一造辯論：
　　被告余武恒於本院111年7月13日審理期日未到庭，惟本件審
    理期日傳票已於111年6月24日送達被告陳報之應送達處所即
    被告居所，由被告之同居人即被告伯母收受一情，有送達證
    書在卷可稽（見本院卷第205頁），是本件被告經合法傳喚
    ，無正當理由不到庭，爰依刑事訴訟法第371條規定，不待
    其陳述，逕行判決。
二、本院審理範圍：
㈠、按刑事訴訟法施行法第7條之13前段規定：中華民國110年5月
    31日修正通過之刑事訴訟法施行前，已繫屬於各級法院之案
    件，於施行後始適用修正前刑事訴訟法第348條規定。又新
    修正之刑事訴訟法第348條規定已於110年6月16日公布，依
    中央法規標準法第13條規定，自本條公布之日起算至第3日
    起即於同年6月18日即已發生效力。換言之，於110年6月18
    日後（包括當日）繫屬於各級法院之案件，均應依修正後之
    刑事訴訟法第348條規定處理（最高法院110年度台上字第62
    11號判決意旨參照）。查修正後之刑事訴訟法第348條係規
    定：（第1項）上訴得對於判決之一部為之。（第2項）對於
    判決之一部上訴者，其有關係之部分，視為亦已上訴。但有
    關係之部分為無罪、免訴或不受理者，不在此限。（第3項
    ）上訴得明示僅就判決之刑、沒收或保安處分一部為之。本
    件原判決認定被告犯組織犯罪防制條例第3條第1項後段參與
    犯罪組織罪、刑法第339條之4第1項第2款三人以上共同犯詐
    欺取財罪、洗錢防制法第14條第1項洗錢罪。被告不服原判
    決，於111年1月12日提起上訴，並於111年2月16日繫屬於本
    院，此有蓋用本院收文章戳之原審法院111年2月15日嘉院傑
    刑揚110金訴21字第1110001926號函附卷可稽（見本院卷第3
    頁），依首揭規定與說明，自應適用修正後之刑事訴訟法第
    348條定其上訴範圍。而被告於本院111年5月4日於本院審理
    時表明僅對原審量刑過重提起上訴，辯護人亦表明不再主張
    先前之上訴理由；辯護人於111年7月13日再表明上訴要旨引
    用111年5月4日審判筆錄所載(見本院卷第185頁、第220頁)
    ，故本件被告上訴範圍只限於原判決量刑部分，被告未表明
    上訴之原判決有關認定犯罪事實、沒收部分，則不在上訴範
    圍。
㈡、至本院前引有關被告之犯罪事實部分，及省略不再贅述有關
    所有被告之沒收部分，均已據原判決認定在案，並非在本院
    審理範圍內，惟為便於檢視、理解本件案情，仍予以臚列記
    載原審認定有關被告之犯罪事實部分，併此敘明。
三、行政機關及司法機關所製作必須公開之文書，除法律特別規
    定情形外，不得揭露足以識別前項兒童及少年身分之資訊，
    兒童及少年福利與權益保障法第69條第2項定有明文。本案
    詐欺集團成員中，共犯沈○廷、羅○翔於案發時均為少年，依
    上開規定，本判決關於足以辨識其等身分之資訊予以隱匿。
四、證據能力：
㈠、按組織犯罪防制條例第12條第1項中段規定：「訊問證人之筆
    錄，以在檢察官或法官面前作成，並經踐行刑事訴訟法所定
    訊問證人之程序者為限，始得採為證據。」以立法明文排除
    被告以外之人於檢察事務官、司法警察官或司法警察調查中
    所為之陳述，得適用刑事訴訟法第159條之2、第159條之3及
    第159條之5等規定。此為刑事訴訟關於證據能力之特別規定
    ，較諸刑事訴訟法證據章有關傳聞法則之規定嚴謹，且組織
    犯罪防制條例迭經修正，均未修正上開規定，自應優先適用
    ；至於共犯被告於偵查中以被告身分之陳述，仍應類推適用
    上開規定，定其得否為證據（最高法院107年度台上字第358
    9號、102年度台上字第2653號判決意旨參照）。是在違反組
    織犯罪防制條例案件，證人於警詢或共犯偵查、審判中以被
    告身分所為陳述之證據能力，即絕對不具證據能力，自不得
    採為判決基礎。經查，本判決以下所引用告訴人劉生世、證
    人賴柏丞、羅○翔、盧艾璇、洪千懿、莊朝棟、沈○廷於警詢
    時之證述、證人莊宜廷於偵訊時之證述，就被告違反組織犯
    罪防制條例罪嫌部分，依上開說明，均不具證據能力，然於
    被告涉犯三人以上共同犯詐欺取財、洗錢罪嫌部分，既無上
    開組織犯罪防制條例規定適用之餘地，自須回歸刑事訴訟法
    有關證據能力之相關規範以定其有無。
㈡、除上述排除證據能力之部分以外，本判決所引用之供述證據
    按被告以外之人於審判外之陳述，雖不符刑事訴訟法第159
    條之1至第159條之4規定得為證據之情形，而經當事人於審
    判程序同意作為證據，法院審酌該言詞陳述或書面陳述作成
    時之情況，認為適當者，亦得為證據，刑事訴訟法第159條
    之5第1項定有明文。又刑事訴訟法第159條之5立法意旨，在
    於確認當事人對於傳聞證據有處分權，得放棄反對詰問權，
    同意或擬制同意傳聞證據可作為證據，屬於證據傳聞性之解
    除行為，如法院認為適當，不論該傳聞證據是否具備刑事訴
    訟法第159條之1至第159條之4所定情形，均容許作為證據，
    不以未具備刑事訴訟法第159條之1至第159條之4所定情形為
    前提。查本判決所引用之下列供述證據暨其他書證、物證，
    檢察官及辯護人於本院審理時，同意作為本案證據（見本院
    卷第221至222頁），且於本院逐一提示後，迄於言詞辯論終
    結前亦未聲明異議，本院審酌上開證據資料製作時之情況，
    尚無違法不當及證明力明顯過低之瑕疵，認以之作為證據應
    屬適當，而有證據能力。
五、認定犯罪事實所憑之證據及理由：
㈠、被告因「三龍」邀約，加入「三龍」與莊朝棟、洪千懿、吳
    振嘉、少年沈○廷、羅○翔及其他不詳成年人組成之詐欺集團
    ，擔任收水工作，嗣該詐騙集團不詳成員以前揭詐術詐騙告
    訴人劉生世，致其陷於錯誤匯款至盧艾璇帳戶內，並由少年
    沈○廷、羅○翔二人於上揭時、地持提款卡利用自動櫃員機接
    續提領14萬9千元後，將款項轉交給莊朝棟、洪千懿，再由
    被告於上揭時、地向莊朝棟及洪千懿拿取14萬9千元，並將
    該款項交付給綽號「三龍」所指定真實姓名、年籍均不詳之
    成年男子乙節，業據被告於警詢、偵訊及原審審理時就其加
    入該詐欺集團並擔任本案向莊朝棟、洪千懿收取告訴人受騙
    款項，再依「三龍」指示轉交其他成員等情不諱，且於本院
    審理時坦白認罪（見警卷第1至9頁、第11至18頁；8912號偵
    卷－以下稱偵卷一－第107至109頁；原審卷第173至178頁、第
    201至211頁、第285至294頁、第369至385頁；本院卷第122
    至129頁、第184頁），並據告訴人劉生世、共犯洪千懿、羅
    ○翔、證人賴柏丞、盧艾璇於警詢時及共犯莊朝棟、沈○廷於
    警詢、偵查時與證人莊宜廷於偵查時證述在卷（見警卷第23
    至28頁、第30至44頁；偵卷一第25至36頁、第37至42頁、第
    45至48頁、第87至97頁；8號少連偵卷－以下稱偵卷二－第45
    至46頁；原審卷第68至89頁、第92至97頁、第100至102頁、
    第138至140頁、第145至149頁、第155至162頁，惟共犯洪千
    懿、莊朝棟、羅○翔、沈○廷、證人賴柏丞、盧艾璇、劉生世
    之警詢筆錄及證人莊宜廷未經具結之偵訊筆錄均不作為證明
    被告涉犯組織犯罪之證據），復有雲林縣警察局臺西分局四
    湖分駐所陳報單、受理詐欺案件165反詐騙平臺系統檢核表
    、受理各類案件紀錄表、受理刑事案件報案三聯單、內政部
    警政署反詐騙諮詢專線紀錄表、受理詐騙帳戶通報警示簡便
    格式表、金融機構聯防機制通報單、指認犯罪嫌疑人紀錄表
    （見警卷第19至21頁、第29頁、第43至48頁；偵卷一第43至
    44頁、第49至50頁、第65至68頁、第99至102頁；偵卷二第4
    7至52頁；原審卷第90至91頁、第98至99頁、第103至104頁
    ，以上人之供述證據部分，亦不作為證明被告涉犯組織犯罪
    之證據）、郵政存簿儲金簿封面及內頁影本、存款人收執聯
    、手機畫面翻拍照片、郵局帳戶客戶歷史交易清單、警政署
    統計銀行ATM車手提領時間及地點、監視器錄影畫面翻拍照
    片、手機聯絡資訊畫面翻拍照片、臺灣嘉義地方檢察署檢察
    官109年度偵字第10574號、109年度少連偵字第135、139、1
    42號追加起訴書、109年度少連偵字第96號起訴書、嘉義縣
    警察局刑事警察大隊搜索扣押筆錄、扣押物品目錄表、扣押
    物品收據、同意搜索書、中華郵政股份有限公司110年10月6
    日儲字第1100275257號函暨客戶歷史交易清單附卷可稽（見
    警卷第49至56頁；偵卷一第69頁、第71至78頁；原審卷第23
    至32頁、第105至136頁、第150頁、第163至169頁、第299至
    301頁）。被告自白核與卷內客觀事證相符，堪以採信。
㈡、另本條例所稱犯罪組織，指三人以上，以實施強暴、脅迫、
    詐術、恐嚇為手段或最重本刑逾5年有期徒刑之刑之罪，所
    組成具有持續性或牟利性之有結構性組織，組織犯罪防制條
    例第2條第1項定有明文。本案被告係因「三龍」邀約被告擔
    任收水工作，而於案發時向莊朝棟、洪千懿收取告訴人遭詐
    騙之款項，並依「三龍」指示交付指定之人收受等情，業據
    被告於警詢時供稱：「(莊朝棟於109年9月8日為本大隊針對
    所製作之警詢筆錄中稱，其於109年8月3日下午2時許，在嘉
    義市○區○○路交流道下7-11超商旁，將詐欺贓款14萬9千元全
    數交付予一名中年男子，是他步行至我車旁，我搖下車窗將
    詐欺贓款交付予他後便離開了，你做何解釋？)該名中年男
    子是我沒錯，我當時是喝酒的時候認是一位綽號『三龍』男子
    ，他說他如果沒空的時候，要請我幫他收錢，並將我加入通
    訊軟體TELEGRAM群組，叫我跟群組中暱稱『劉華強』男子聯絡
    收錢的詳情。所以當(3)日『三龍』先用FaceTime聯絡我去幫
    他收錢後，我就自己一人駕駛000-0000號黑色LEXUS自小客
    車至嘉義交流道下7-11超商旁空地停等，我看到通訊軟體TE
    LEGRAM群組內暱稱『劉華強』男子傳訊息指示『說人到了』，我
    才下車去跟莊朝棟所駕駛之自小客車0000-00號接頭，我打
    開該車右後車門，車前座一位女子拿一個牛皮紙袋給我後，
    我就馬上收到我的黑色側背包內，我就走回去我的車上。(
    當日你所收取之詐欺贓款14萬9千元目前於何處？你於何時
    、何地交付予何人？)我當(3)日收錢後，當下『三龍』就指示
    我去國道一號彰化交流道下去後，第一個紅綠燈右轉，看到
    加油站到橋那邊，再用FaceTime聯絡他，他就跟我說前面有
    一臺車，顏色及車牌多少(但我已經忘記車牌了)，叫我將錢
    拿給他的朋友(綽號、身分不詳)，約109年8月3日下午(詳細
    時間不詳)。(何人指示你去收取詐欺贓款？)是該綽號『三龍
    』男子指示我去收取詐欺贓款，我問他說那我要向誰收錢，
    他就叫我加暱稱『劉華強』男子之通訊軟體TELEGRAM帳號，之
    後由『劉華強』拉我進入該群組(名稱：財神，後面兩個字忘
    記了)，均是『劉華強』在群組中傳送收錢及金額的訊息，叫
    我去向『劉華強』收取金錢(2次)，如果『劉華強』沒空，就叫
    我向莊朝棟收取金錢(2次)。(該通訊軟體TELEGRAM群組內暱
    稱『劉華強』男子，你是否有見過該人？如何認識？)我見過
    該暱稱『劉華強』男子。因為我向該暱稱『劉華強』男子收取詐
    欺贓款時，有看過他本人。我與他並無認識，只是那2次收
    錢看過他而已。(你何時加入該通訊軟體TELEGRAM群組？何
    人拉你加入？)我於109年7月(詳細時間不詳)加入該通訊軟
    體TELEGRAM群組，該群組由暱稱『劉華強』男子創辦的，因為
    一開始只有我跟他2人，後面他又陸續拉莊朝棟，我因為有
    時候沒空去收錢，所以我有拉盧俊丞進來幫忙...(該群組成
    員有何人？)我(暱稱『財福』、暱稱『劉華強』、莊朝棟(暱稱
    忘記了)、盧俊丞(暱稱『金旺來』)共4人。(成員分工為何？)
    暱稱『劉華強』負責在群組中傳送訊息只是去何處所收錢及金
    額多少，劉華強及莊朝棟負責交付金錢，盧俊丞及我則是負
    責收錢。(警方提供複式照片予你指認，犯罪之人不一定在
    其中，請你指認編號幾號是該綽號『三龍』男子？群組內暱稱
    『劉華強』男子？交付詐欺贓款予你之腳長男子？你指示去收
    取贓款之盧俊丞？)綽號『三龍』男子我無法指認，編號4號是
    腳長男子(經查證姓名：莊朝棟...)、編號第5號是暱稱『劉
    華強』男子(經查證姓名：吳振嘉...)、編號第6號是盧俊丞.
    ..。」等語，另證人莊朝棟於偵訊時結證略謂：「(收到的
    錢後，交給誰？)吳振嘉。」一語(見原審卷第139頁)，顯見
    被告供稱指示其收取贓款之『劉華強』確為吳振嘉無訛。此外
    ，被告所述邀約其擔任收水工作之「三龍」係使用通訊軟體
    FaceTime與其聯繫，亦有卷附被告所提供其電話內「三龍」
    之個人網頁資料翻拍畫面可參(見偵卷一第69頁)，被告於案
    發時與莊朝棟、洪千懿接觸後，收取渠等交付提領自告訴人
    匯入盧艾璇帳戶內贓款一情，復有監視器錄影畫面翻拍照片
    存卷可憑(見警卷第49至56頁)，是被告所屬詐欺集團，係推
    由「三龍」先行對外招募如被告所從事之收水成員，囑其按
    吳振嘉指示收取贓款，吳振嘉則在通訊軟體群組內指揮第一
    線之收水人員莊朝棟、洪千懿向領款車手沈○廷、羅○翔取款
    ，及如何將贓款轉交擔任第二線收水工作之被告收取，「三
    龍」再指示被告將贓款攜往指定地點交給指派人員收取無誤
    。另該集團內其他成員有冒充為告訴人之親友，使告訴人陷
    於錯誤，將款項匯入盧艾璇帳戶內，再由上述人等依前揭方
    式層層轉交上由成員收受，可知被告與「三龍」、吳振嘉、
    莊朝棟、洪千懿、沈○廷、羅○翔所屬集團顯係以詐騙他人獲
    取不法利益為目的，其中成員至少有三人以上，人數甚夥，
    成員分別負責招募成員、實施詐術、指揮領款、將款項層層
    上繳等階段行為，各行為缺一不可，且自招募成員、行使詐
    術、指示車手領款、收水取款等過程，均須投入相當之資金
    、時間以及人力成本，集團成員具階層性，分工細緻縝密，
    絕非任意臨時組成，顯係以實施詐術所組成具有持續性及牟
    利性之有結構性組織甚明。由被告前開供述，顯見被告係基
    於自己犯罪之意思而參與該集團之分工，堪認被告有參與詐
    欺集團此等犯罪組織之行為及主觀犯意無訛。辯護人為被告
    辯稱被告並未參與犯罪集團運作，也不認識犯罪集團成員，
    應無觸犯組織犯罪防制條例規定云云，委不足採。
㈢、綜上所述，本件事證明確，被告犯行洵堪認定，自應依法論
    科。
六、論罪科刑之理由：
㈠、按刑罰責任之評價與法益之維護息息相關，對同一法益侵害 
    為雙重評價，是過度評價；對法益之侵害未予評價，則為評
     價不足，均為法之所禁。又加重詐欺罪，係侵害個人財產
    法 益之犯罪，其罪數之計算，核與參與犯罪組織罪之侵害
    社會 法益有所不同，審酌現今詐欺集團之成員皆係為欺罔
    他人， 騙取財物，方參與以詐術為目的之犯罪組織。倘若
    行為人於 參與詐欺犯罪組織之行為繼續中，先後多次為加
    重詐欺之行 為，因參與犯罪組織罪為繼續犯，犯罪一直繼
    續進行，直至 犯罪組織解散，或其脫離犯罪組織時，其犯
    行始行終結。故 該參與犯罪組織與其後之多次加重詐欺之
    行為皆有所重合， 然因行為人僅為一參與犯罪組織行為，
    侵害一社會法益，屬 單純一罪，應僅就「該案中」與參與
    犯罪組織罪時間較為密 切之首次加重詐欺犯行論以參與犯
    罪組織罪及加重詐欺罪之 想像競合犯，而其他之加重詐欺
    犯行，祗需單獨論罪科刑即 可，無需再另論以參與犯罪組
    織罪，以避免重複評價。是如 行為人於參與同一詐欺集團
    之多次加重詐欺行為，因部分犯 行發覺在後或偵查階段之
    先後不同，肇致起訴後分由不同之 法官審理，為裨益法院
    審理範圍明確、便於事實認定，即應 以數案中「最先繫屬
    於法院之案件」為準，以「該案件」中 之「首次」加重詐
    欺犯行與參與犯罪組織罪論以想像競合。 縱該首次犯行非
    屬事實上之首次，亦因參與犯罪組織之繼續 行為，已為該
    案中之首次犯行所包攝，該參與犯罪組織行為 之評價已獲
    滿足，自不再重複於他次詐欺犯行中再次論罪， 俾免於過
    度評價及悖於一事不再理原則。至於「另案」起訴 之他次
    加重詐欺犯行，縱屬事實上之首次犯行，仍需單獨論 以加
    重詐欺罪，以彰顯刑法對不同被害人財產保護之完整性 ，
    避免評價不足(最高法院109年度台上字第3945號判決意旨
    參照)。本案依被告所述情節及卷內證據，被告參與之詐欺
    集團，其成員至少有被告、共犯「三龍」、莊朝棟、洪千懿
    、羅○翔、沈○廷、吳振嘉及其他向告訴人施行詐術之不詳成
    員等人，為三人以上無訛。而該詐欺集團成員係透過電話向
    告訴人行騙，使之受騙匯款至郵局帳戶，由羅○翔、沈○廷提
    領郵局帳戶內告訴人匯入之贓款，並依吳振嘉交付莊朝棟、
    洪千懿後，再由被告向莊朝棟、洪千懿收款，依「三龍」指
    示將之交付指定之成員收受後，轉交給該詐欺集團之上游成
    員，足認該集團組織縝密，分工精細，須投入相當成本及時
    間始能如此為之，並非隨意組成之立即犯罪，核屬組織犯罪
    防制條例第2條規定之「三人以上，以實施詐術為手段，所
    組成具有持續性及牟利性之有結構性組織」，業如前述，本
    案又為被告加入該詐欺集團後首次犯案遭起訴，有臺灣高等
    法院被告前案紀錄表附卷可查，自應就本案其所為加重詐欺
    犯行併論參與犯罪組織罪。
㈡、又洗錢防制法第15條之特殊洗錢罪，係在無法證明前置犯罪
    之特定不法所得，而未能依洗錢防制法第14條之一般洗錢罪
    論處時，始予適用。倘能證明所取得之資金係前置之特定犯
    罪（如：詐欺、加重詐欺等犯罪）所得，即應逕以一般洗錢
    罪論處，自無適用特殊洗錢罪之餘地。另過去實務認為，行
    為人對犯特定犯罪所得之財物或利益作直接使用或消費之處
    分行為，或僅將自己犯罪所得財物交予其他共同正犯，祇屬
    犯罪後處分贓物之行為，非本條例所規範之洗錢行為，惟依
    新法規定，倘行為人意圖掩飾或隱匿特定犯罪所得來源，而
    將特定犯罪所得直接消費處分，甚或交予其他共同正犯予以
    隱匿，或由共同正犯以虛假交易外觀掩飾不法金流移動，即
    難認僅單純犯罪後處分贓物之行為，應仍構成新法第2條第1
    或2款之洗錢行為（最高法院108年度台上字第1744號、108
    年度台上字第3086號判決意旨參照）。故被告與「三龍」及
    其他詐欺集團成員，對告訴人施用詐術後，指示告訴人匯款
    至指定帳戶內，由車手提領款項後，將款項交給共犯莊朝棟
    、洪千懿，再由共犯莊朝棟、洪千懿將款項交給被告，被告
    再交付給「三龍」指定之成年人，而層層轉交給其他上游成
    員，以隱匿詐欺所得財物之去向，使告訴人交付財物難以繼
    續追查其流向，製造金流斷點，即已該當於洗錢防制法第14
    條第1項之一般洗錢罪。
㈢、核被告首次參與犯罪組織後，所為本案詐欺取財、洗錢犯行
    ，係犯刑法第339條之4第1項第2款三人以上共同犯詐欺取財
    罪、洗錢防制法第14條第1項洗錢罪、組織犯罪防制條例第3
    條第1項後段參與犯罪組織罪。起訴書論罪法條雖未論及被
    告所為涉犯參與犯罪組織罪，然因起訴書犯罪事實欄業已載
    明被告參與詐欺集團擔任收水工作之事實，且經檢察官於原
    審審理時當庭補充說明此部分已在起訴範圍內，原審審理時
    並當庭諭知被告此部分所為，另涉犯組織犯罪防制條例第3
    條第1項後段之罪名（見原審卷第202頁、第286頁），本院
    亦就此部分罪名告知被告(見本院卷第120頁、第184頁)，不
    妨礙被告防禦權之行使，本院自得併予審理。
㈣、被告雖未親自對告訴人實施詐騙行為，而推由同犯罪集團之
    其他成員為之，但被告分別與各該詐欺集團其他成員之間，
    就詐騙告訴人犯行，各自分工擔任實施詐騙及領取告訴人遭
    詐騙後匯入郵局帳戶內之贓款，並經由層層轉交其他上游集
    團成員之方式，達成詐欺取財及洗錢犯行，堪認被告與參與
    本案犯行之各詐欺集團成員彼此間，具有相互利用他方行為
    ，以完成共同犯罪之目的，而各自分擔部分犯罪行為，業如
    前述，是被告與其他參與本案犯行之詐騙集團成員，應依刑
    法第28條規定論以共同正犯。
㈤、本案被告與其他共犯就告訴人匯入人頭帳戶之款項，分8次提
    領款項，皆係在密接時間、地點侵害單一被害人之財產法益
    ，各行為之獨立性薄弱，依一般社會健全觀念，在時間差距
    上難以強行分開，在刑法評價上應視為接續施行，合為包括
    之一行為予以評價，應論以接續犯。
㈥、另組織犯罪防制條例係藉由防制組織型態之犯罪活動為手段
    ，以達成維護社會秩序、保障人民權益之目的，乃於該條例
    第3條第1項前段與後段，分別對於「發起、主持、操縱、指
    揮」及「參與」犯罪組織者，依其情節不同而為處遇，行為
    人雖有其中一行為（如參與），不問其有否實施各該手段（
    如詐欺）之罪，均成立本罪。然在未經自首或有其他積極事
    實，足以證明其確已脫離或解散該組織之前，其違法行為，
    仍繼續存在，即為行為之繼續，而屬單純一罪，至行為終了
    時，仍論為一罪。又刑法上一行為而觸犯數罪名之想像競合
    犯存在之目的，在於避免對於同一不法要素予以過度評價。
    自然意義之數行為，得否評價為法律概念之一行為，應就客
    觀構成要件行為之重合情形、主觀意思活動之內容、所侵害
    之法益與行為間之關連性等要素，視個案情節依社會通念加
    以判斷。刑法刪除牽連犯之規定後，原認屬方法目的或原因
    結果，得評價為牽連犯之二犯罪行為間，如具有局部之同一
    性，或其行為著手實行階段可認為同一者，得認與一行為觸
    犯數罪名之要件相侔，依想像競合犯論擬。倘其實行之二行
    為，無局部之重疊，行為著手實行階段亦有明顯區隔，依社
    會通念難認屬同一行為者，應予分論併罰。因而，行為人以
    一參與詐欺犯罪組織，並分工加重詐欺行為，同時觸犯參與
    犯罪組織罪及加重詐欺取財罪，雖其參與犯罪組織之時、地
    與加重詐欺取財之時、地，在自然意義上非完全一致，然二
    者仍有部分合致，且犯罪目的單一，依一般社會通念，認應
    評價為一罪方符合刑罰公平原則，應屬想像競合犯，如予數
    罪併罰，反有過度評價之疑，實與人民法律感情不相契合（
    最高法院107年度台上字第1066號判決意旨參照）。從而，
    依上開最高法院判決意旨，被告本件所犯參與犯罪組織罪、
    三人以上共同犯詐欺取財罪、洗錢罪，應依刑法第55條規定
    論以想像競合犯，從一重之三人以上共同犯詐欺取財罪處斷
    。
㈦、被告前因強盜等案件，經臺灣臺中地方法院以97年度訴字第5
    83號判決判處有期徒刑8月、5年10月、8年，並定應執行有
    期徒刑12年2月確定，於107年4月14日假釋，109年4月5日期
    滿未經撤銷假釋，視為執行完畢，有臺灣高等法院被告前案
    紀錄表在卷可參，其於上開有期徒刑執行完畢後，5年以內
    故意再犯本案有期徒刑以上之罪，為累犯，應依刑法第47條
    第1項規定，加重其刑。至於司法院釋字第775號解釋意旨固
    謂：刑法第47條第1項有關累犯加重本刑部分，不分情節，
    基於累犯者有其特別惡性及對刑罰反應力薄弱等立法理由，
    一律加重最低本刑，於不符合刑法第59條所定酌減要件之情
    形下，致生行為人所受之刑罰超過其所應負擔罪責之個案，
    其人身自由因此遭受過苛之侵害部分，對人民受憲法第8條
    保障之人身自由所為限制，不符憲法罪刑相當原則，牴觸憲
    法第23條比例原則等旨。然倘事實審法院已就成立累犯個案
    之犯罪情節，具體審酌行為人犯罪之一切情狀暨所應負擔之
    罪責，經裁量結果認應依刑法第47條第1項規定加重其最低
    本刑，並無過苛或罪刑不相當之情形，因而適用上開規定加
    重其刑者，此為法律賦予事實審法院刑罰裁量職權之適法行
    使，尚與前揭司法院解釋意旨無違(最高法院111年度台上字
    第1250號判決意旨參照)。另法院於審酌被告是否適用累犯
    規定而加重其刑時，訴訟程序上應先由檢察官就前階段被告
    構成累犯之事實，以及後階段應加重其刑之事項，主張並具
    體指出證明方法後，法院才需進行調查與辯論程序，而作為
    是否加重其刑之裁判基礎。前階段構成累犯事實為檢察官之
    實質舉證責任，後階段加重量刑事項為檢察官之說明責任，
    均應由檢察官分別負主張及具體指出證明方法之責。倘檢察
    官未主張或具體指出證明方法時，可認檢察官並不認為被告
    構成累犯或有加重其刑予以延長矯正其惡性此一特別預防之
    必要，且為貫徹舉證責任之危險結果所當然，是法院不予調
    查，而未論以累犯或依累犯規定加重其刑，即難謂有應調查
    而不予調查之違法，至檢察官就被告構成累犯之事實及應加
    重其刑事項，有所主張並指出證明方法後，基於精簡裁判之
    要求，即使法院論以累犯，無論有無加重其刑，判決主文均
    無庸為累犯之諭知(最高法院110年度台上大字第5660號裁定
    意旨參照)。起訴書雖未就被告構成累犯之上述事實及應加
    重其刑之情形有所記載，並指出證明方法，惟公訴檢察官於
    本院審理時，已主張依卷內被告前案紀錄表所載被告構成累
    犯，故應依累犯規定加重最低刑度等語(見本院卷第231頁)
    ，故檢察官顯然就被告構成累犯之事實及應加重其刑事項有
    所主張，並指出證明方法，檢察官已盡其舉證責任。從而，
    本院審酌被告前案雖係與本案罪名不同之犯罪，然所犯均有
    財產法益相關犯罪，且被告於前案徒刑執行完畢後，竟未能
    有所警惕，未久故意再犯本案犯行，可認其有特別惡性及對
    刑罰反應力薄弱，又觀諸被告本案犯罪情節，並無何情堪憫
    恕之情形，顯無適用刑法第59條規定予以酌減其刑之餘地，
    故被告依刑法第47條第1項規定加重法定最低本刑之結果，
    並無上開解釋所指罪刑不相當之情形，自仍有刑法第47條第
    1項規定之適用。辯護人雖主張被告僅是受朋友之託，一時
    失慮誤觸本件犯行，無證據證明惡性重大，不應依累犯規定
    加重云云，然由上述被告犯罪情節可知，被告並非受朋友之
    託，一時失慮誤觸本件犯行，而是加入有組織之犯罪集團，
    從事收水工作，且為較高階層之成員，犯案情節並非輕微，
    無刑法第59條規定之適用，就本案犯行加重其刑，並無罪刑
    不相當情形，辯護人主張尚非可採，附此敘明。
㈧、被告雖與少年羅○翔、沈○廷共犯本案犯行，然被告於警詢時
    供稱不認識羅○翔、沈○廷(見警卷第4頁)，且被告是收取莊
    朝棟、洪千懿轉交之贓款，並非直接向羅○翔、沈○廷收取贓
    款之人，又無其他證據顯示被告對羅○翔、沈○廷2人犯本案
    時仍為未滿18歲一節知情，自無從依兒童及少年福利與權益
    保障法第112第1項規定加重其刑，併此敘明。
㈨、想像競合犯係一行為觸犯數罪名，行為人犯罪行為侵害數法
    益皆成立犯罪，僅因法律規定從一重處斷科刑，而成為科刑
    一罪而已，自應對行為人所犯各罪均予適度評價。因此法院
    決定想像競合犯之處斷刑時，雖從較重罪名之法定刑為裁量
    之準據，惟具體形成宣告刑時，亦應將輕罪之刑罰合併評價
    ，方為適當。是除輕罪最輕本刑較重於重罪最輕本刑，而應
    適用刑法第55條但書關於重罪科刑封鎖作用之規定外，倘法
    院依同法第57條規定裁量刑罰時，一併具體審酌輕罪部分之
    量刑事由，應認其評價已經完足，尚無評價不足之偏失(最
    高法院111年度上訴字第2542號判決意旨參照)。準此，參與
    犯罪組織者，其參與情節輕微者，得減輕或免除其刑，組織
    犯罪防制條例第3條第1項但書固有明文。惟查本案被告在詐
    欺集團中之分工，係擔任收水工作，收取並層轉告訴人匯入
    人頭帳戶之贓款給上游成員，被告在本案犯行之角色及分工
    均居於重要地位，並使告訴人受有財產上損害，難認其參與
    犯罪組織之情節輕微，自無依上開規定減輕或免除其刑之餘
    地。另洗錢防制法第16條第2項規定「犯前2條之罪，在偵查
    或審判中自白者，減輕其刑」，被告於本院審理時已自白洗
    錢犯行，原應就其洗錢罪刑依上開規定減輕其刑，然因被告
    涉犯洗錢罪係屬想像競合犯其中之輕罪，參諸上開說明，於
    量刑時一併衡酌該部分減刑事由即可。至於被告參與犯罪組
    織罪部分，因組織犯罪防制條例第8條第1項規定「犯第3條
    之罪……偵查及審判中均自白者，減輕其刑」，被告於偵查中
    並未自白參與犯罪組織犯行，故其雖於本院審理時對於參與
    犯罪組織犯行表示認罪，辯護人則為其辯稱不認識組織內成
    員，否認涉犯組織犯罪，而有齟齬，然被告既未於偵查中自
    白參與犯罪組織罪之犯行，無論其於本院審理時是否自白參
    與犯罪組織罪之犯行，均無從於量刑時依上開組織犯罪防制
    條例第8條第1項規定衡量此項減刑事由，併此敘明。　　
七、撤銷原判決所處之刑改判之理由：
㈠、原判決認被告本件犯行事證明確，因予論罪科刑，固非無見
    。惟量刑之輕重，雖屬事實審法院得依職權自由裁量之事項
    ，然仍應受比例原則及公平原則之限制，否則其判決即非適
    法。刑事審判旨在實現刑罰權分配的正義，故法院對有罪被
    告之科刑，應符合罪刑相當之原則，使輕重得宜，罰當其罪
    ，以契合社會之法律感情。又按科刑時應以行為人之責任為
    基礎，並審酌一切情狀，尤應注意下列事項，為科刑輕重之
    標準：「一、犯罪之動機、目的。二、犯罪時所受之刺激。
    三、犯罪之手段。四、犯罪行為人之生活狀況。五、犯罪行
    為人之品行。六、犯罪行為人之智識程度。七、犯罪行為人
    與被害人之關係。八、犯罪行為人違反義務之程度。九、犯
    罪所生之危險或損害。十、犯罪後之態度。」此為刑法第57
    條所明定。是被告犯罪所生之危險或損害、是否已與被害人
    達成和解，其量刑基礎即有不同，應予差別處遇。被告於原
    審判決後本院審理時已坦承犯行，並於111年5月16日賠償告
    訴人之損害，將149,000元匯入告訴人提供之帳戶內，告訴
    人表明願意原諒被告，請求對被告從輕量刑等情，有本院公
    務電話查詢紀錄表、匯款照片等存卷可憑(見本院卷第187至
    189頁、第199頁），相較於原審之量刑基礎已有不同。原審
    未及審酌上情，因而量處被告有期徒刑1年10月，然因前述
    量刑審酌之前提事實已有不同，原判決於量刑時未及審酌被
    告業已坦承犯行及賠償告訴人損害之情，尚有未洽。被告上
    訴意旨，以其業已賠償告訴人完畢，認原判決量刑過重，為
    有理由，原判決即屬無可維持，自應由本院將原判決予以撤
    銷改判，期臻適法。
㈡、本院審酌被告前有竊盜、槍砲、強盜、毒品等前科，有臺灣
    高等法院被告前案紀錄表可佐，素行不佳，參與本案共犯所
    組成之詐欺集團犯罪組織，擔任詐欺集團收水之人，收取其
    他共犯轉交提領告訴人匯入盧艾璇帳戶之贓款，再轉交其他
    集團上游成員，雖非詐欺集團之核心或首腦人物，仍屬詐欺
    取財犯行遂行時不可或缺之角色，所為造成告訴人財物損失
    ，並對人際間之互信與經濟秩序、金融安全，造成相當程度
    之危害，且因此增加檢警事後向上溯源，追查其他詐騙集團
    成員之困難，殊不可取，本案受害之人雖僅1人，但所受財
    產損害共計15萬元，被告犯罪所生損害非輕，且於偵查、原
    審審理時矢口否認犯行，惟終能在本案審理期間坦承犯罪並
    自白洗錢犯行，且賠償告訴人所受損害，顯然知所悔悟，犯
    後態度尚可，告訴人請求對被告從輕量刑，有本院公務電話
    紀錄附卷可參(見本院卷第187頁)，再參酌被告為本件犯行
    並未分得任何報酬，而無犯罪所得，於原審審理時自陳為國
    中肄業，智識程度不高，未婚，亦無子女，目前獨居，仲介
    土方抽取仲介費維生等家庭、經濟狀況及其他一切情狀，量
    處有期徒刑1年1月。
八、依刑事訴訟法第371條、第369條第1項前段、第364條、第29
    9條第1項前段，組織犯罪防制條例第3條第1項後段，洗錢防
    制法第14條第1項、第16條第2項，刑法第11條前段、第28條
    、第339條之4第1項第2款、第55條、第47條第1項，刑法施
    行法第1條之1，判決如主文。
本案經檢察官葉美菁提起公訴，檢察官趙中岳到庭執行職務。
中　　華　　民　　國　　111 　年　　7 　　月　　20　　日
                  刑事第六庭    審判長法　官  張瑛宗
                                      法　官  洪榮家
                                      法　官  李秋瑩
以上正本證明與原本無異。
如不服本判決應於收受送達後20日內向本院提出上訴書狀，其未
敘述上訴理由者，並得於提起上訴後20日內向本院補提理由書（
均須按他造當事人之人數附繕本）「切勿逕送上級法院」。
　　　　　　　　　　　　　　　　　　　書記官  劉紀君
中　　華　　民　　國　　111 　年　　7 　　月　　20　　日

附錄本案論罪科刑法條：
中華民國刑法第339條之4
犯第339條詐欺罪而有下列情形之一者，處1年以上7年以下有期
徒刑，得併科1百萬元以下罰金：
一、冒用政府機關或公務員名義犯之。
二、三人以上共同犯之。
三、以廣播電視、電子通訊、網際網路或其他媒體等傳播工具，
    對公眾散布而犯之。
前項之未遂犯罰之。

洗錢防制法第14條
有第二條各款所列洗錢行為者，處7年以下有期徒刑，併科新臺
幣5百萬元以下罰金。
前項之未遂犯罰之。
前二項情形，不得科以超過其特定犯罪所定最重本刑之刑。

組織犯罪防制條例第3條
發起、主持、操縱或指揮犯罪組織者，處3年以上10年以下有期
徒刑，得併科新臺幣1億元以下罰金；參與者，處6月以上5年以
下有期徒刑，得併科新臺幣1千萬元以下罰金。但參與情節輕微
者，得減輕或免除其刑。
具公務員或經選舉產生之公職人員之身分，犯前項之罪者，加重
其刑至二分之一。
犯第1項之罪者，應於刑之執行前，令入勞動場所，強制工作，
其期間為3年。
前項之強制工作，準用刑法第90條第2項但書、第3項及第98條第
2項、第3項規定。
以言語、舉動、文字或其他方法，明示或暗示其為犯罪組織之成
員，或與犯罪組織或其成員有關聯，而要求他人為下列行為之一
者，處3年以下有期徒刑，得併科新臺幣3百萬元以下罰金：
一、出售財產、商業組織之出資或股份或放棄經營權。
二、配合辦理都市更新重建之處理程序。
三、購買商品或支付勞務報酬。
四、履行債務或接受債務協商之內容。
前項犯罪組織，不以現存者為必要。
以第5項之行為，使人行無義務之事或妨害其行使權利者，亦同
。
第5項、第7項之未遂犯罰之。